臺灣臺南地方法院民事判決
111年度重訴字第92號
原      告  黃淑惠  
訴訟代理人  呂承育律師
被      告  陳芊秀  
訴訟代理人  林錫恩律師
上列當事人間請求給付違約金事件，經本院於民國111年7月1日
言詞辯論終結，判決如下：
    主  文
原告之訴駁回。
訴訟費用由原告負擔。
    事實及理由
一、原告起訴主張：
　㈠訴外人和興泰建設股份有限公司(下稱和興泰建設公司)與訴
    外人林美枝、林慧華、江昱嫺(下稱林美枝等3人)於民國108
    年11月21日簽立土地買賣契約書(下稱系爭土地買賣契約書)
    ，約定由和興泰建設公司向林美枝等3人購買臺南市○○區○○
    段000○000○000○000地號土地(下稱系爭4筆土地)之應有部分
    共6分之3，和興泰建設公司並給付新臺幣(下同)6百萬元簽
    約金予林美枝等3人。因原告亦為系爭4筆土地共有人，有意
    購買系爭4筆土地持分，俾在系爭4筆土地分割共有物事件中
    【按目前繫屬案號為臺灣高等法院臺南分院110年度重上字
    第6號，下稱系爭分割共有物訴訟】取得更完整之土地，提
    升經濟效益，故原告與被告【按即和興泰建設公司法定代理
    人】於110年11月9日簽立協議書(下稱系爭協議書），約定
    由原告向被告購買林美枝等3人就系爭4筆土地應有部分共6
    分之3，及以60萬元向被告購買被告所有同段186地號土地應
    有部分5分之1，被告並收受原告給付之訂金1千萬元。
　㈡依系爭協議書第5條約定，被告最遲應於111年1月30日前完成
    系爭4筆土地之交易，詎被告竟於111年1月24日以律師函向
    原告表示系爭協議書有窒礙難行之處，而拒絕履約，原告乃
    回函請求被告如期履約，否則將向被告請求返還訂金及違約
    金。嗣後被告仍未依約履行，兩造合意解除系爭協議書，被
    告並於111年2月15日返還訂金1千萬元予原告，原告本件爰
    依系爭協議書第3條約定，請求被告給付違約金1千萬元。
　㈢並聲明：被告應給付原告1千萬元，及自起訴狀繕本送達翌日
    起至清償日止，按年息百分之5計算之利息；願供擔保，請
    准宣告假執行(見補字卷第15頁)。
二、被告則以：兩造已合意解除系爭協議書之法律關係，原告請
    求給付違約金無理由；又原告為排除系爭4筆土地其他共有
    人之優先購買權，於系爭協議書第2條第3項約定：由原告與
    林美枝等3人立約，辦理所有權過戶等語，則林美枝等3人同
    意簽約乃系爭協議書之停止條件。而系爭協議書第5條約定
    ：雙方合意最遲於111年1月30日前完成交易等語，係停止條
    件成就之期限，並非清償期之約定。本件因林美枝等3人不
    同意簽約，故系爭協議書因停止條件不成就而不生效力，原
    告不得主張賠償違約金；縱本院認原告得請求違約金，被告
    則依民法第252條之規定，請求酌減違約金至買賣價金之2%
    即1,497,960元【計算式：74,298,000元2%】等語置辯。並
    聲明：原告之訴駁回；願供擔保，請准宣告免為假執行(見
    本院卷第37頁)。
三、兩造不爭執事項(見本院卷第93頁)：
  ㈠被告為和興泰建設公司法定代理人。
  ㈡108年11月21日，和興泰建設公司與林美枝等3人簽立系爭土
    地買賣契約書（見補字卷第23至26頁），約定由和興泰建設
    公司以5,964萬元購買林美枝等3人就系爭4筆土地應有部分
    共6分之3【按林美枝等3人就系爭4筆土地應有部分均各為6
    分之1】。和興泰建設公司並給付林美枝等3人6百萬元簽約
    金。
  ㈢原告亦為系爭4筆土地共有人。
  ㈣110年11月9日，兩造簽立系爭協議書（見補字卷第27至28頁
    ），約定由原告以74,298,000元向被告購買林美枝等3人就
    系爭4筆土地應有部分共6分之3，及以60萬元向被告購買被
    告所有同段186地號土地應有部分5分之1。被告並收受原告
    給付之訂金1千萬元。
  ㈤系爭協議書業經兩造合意解除，被告並已返還1千萬元訂金予
    原告。
  ㈥系爭4筆土地與林美枝等3人目前有系爭分割共有物訴訟繫屬
    於臺灣高等法院臺南分院（原審案號108年度重訴字第56號
    ）。
四、得心證之理由：
　㈠按契約之合意解除與法定解除權之行使性質不同，效果亦異
    。前者契約行為，即以第二次契約解除第一次契約，其契
    約已全部或一部履行者，除有特別約定外，並不當然適用民
    法第259條關於回復原狀之規定。後者為單獨行為，其發生
    效力與否，端視有無法定解除原因之存在，既無待他方當事
    人之承諾，更不因他方當事人之不反對而成為合意解除（最
    高法院63年台上字第1989號判例參照）。申言之，契約之解
    除，出於雙方當事人之合意時，除別有約定外，並不當然適
    用民法關於契約解除之規定。而契約經合意解除後，即溯及
    失其效力，雙方免其履行義務，即不生違約之問題，除別有
    約定外，當事人一方自不得再依契約原約定請求他方當事人
    支付違約金(最高法院93年度台上字第1827號判決參照)。
　㈡查：系爭協議書業經兩造合意解除，被告並已返還1千萬元訂
    金予原告乙節，為兩造所不爭執，則系爭協議書已溯及失其
    效力，除兩造別有約定外，原告自不得再依系爭協議書原約
    定請求被告支付違約金。又原告於111年5月6日言詞辯論期
    日自陳：當初怕連1千萬元訂金都拿不回來，所以解除時只
    談到要被告把1千萬還給原告，但因為原告知道系爭協議書
    上有違約金條款，所以談的過程中沒有提到違約金等語(見
    本院卷第63頁)，是兩造合意解除系爭協議書時，既無約定
    被告應給付違約金，原告本件請求，要屬無據。另原告固主
    張：違約金債權係獨立存在，與契約已否解除無關等語，並
    提出最高法院91年度台上字第775號判決為據，然該判決事
    實係當事人一方行使解除權，與本件兩造合意解除且未約定
    保留違約金請求之情況不同，附此敘明。
五、綜上所述，原告依系爭協議書之法律關係，請求被告給付1
    千萬元及法定利息，為無理由，應予駁回。
六、兩造其餘攻擊防禦方法及所提證據，於判決結果不生影響，
    爰不一一論列，併此敘明。
七、訴訟費用負擔之依據：民事訴訟法第78條。　　　
中　　華　　民　　國　　111 　年　　7 　　月　  15　　日
                  民事第三庭    法    官　王淑惠
以上正本係照原本作成。
如對本判決上訴，須於判決送達後20日內向本院提出上訴狀。
如委任律師提起上訴者，應一併繳納上訴審裁判費。
中　　華　　民　　國　　111 　年　　7 　　月　  15　　日
                                書 記 官  洪凌婷